【裁判字號】    99,重上更(二),43
【裁判日期】    990908
【裁判案由】    貪污治罪條例
【裁判全文】
臺灣高等法院臺中分院刑事判決    99年度重上更（二）字第43號
上  訴  人
即  被  告  丁○○
選任辯護人  蔡易紘  律師
上  訴  人
即  被  告  乙○○原名呂玉鳳.
選任辯護人  陳武障  律師
上列上訴人等因違反貪污治罪條例等案件，不服臺灣彰化地方法
院91年度訴字第1350號中華民國95年10月13日第一審判決（起訴
案號：臺灣彰化地方法院檢察署89年度偵字第7431、7432、7433
、7434號、91年度偵字第7442、7433號），提起上訴，經判決後
，由最高法院第二次發回更審，本院判決如下：
    主    文
原判決關於丁○○收受回扣及定應執行刑與乙○○部分均撤銷。
丁○○對於主管之事務，明知違背法令，直接圖私人不法利益，
因而獲得利益，處有期徒刑柒年陸月，褫奪公權肆年。
乙○○無罪。
    犯罪事實
一、丁○○自民國81年10月1日起，擔任交通部高速鐵路工程籌
    備處（下稱高鐵籌備處）幫工程司，後於86年1月31日高鐵
    籌備處改制為交通部高速鐵路工程局（下稱高鐵局），仍擔
    任幫工程司，迄86年5月1日調升為高鐵局第五組副工程司，
    係屬依法令服務於國家所屬機關而具有法定職務權限之公務
    員。又其係高鐵局「高鐵用地取得零星樁位測釘工作案」（
    下稱測釘案）之承辦人，該案於87年4月8日第1次招標，僅
    有設於高雄市○○區○○路367巷19號之邱億工程顧問股份
    有限公司（下稱邱億公司）前來投標，因投標家數不足而流
    標。丁○○見有意前來投標該案之業者甚少，認易於操控，
    即聯絡與其私交甚篤，彼此有經濟來往之友人丙○（所犯使
    公務員登載不實罪部分，業據本院更一審判處有期徒刑八月
    ，減為有期徒刑四月確定）欲行圍標。丁○○即基於圖利之
    故意，並與丙○共同基於圍標使公務員登載不實之犯意聯絡
    ，二人協議由丙○聯合其他廠商圍標測釘案，丁○○則利用
    其係該工程主管事務之承辦人身分，俾利邱億公司得標。丙
    ○遂於同年5月間，與聯鉿測量有限公司（下稱聯鉿公司）
    負責人杜業源（其所犯使公務員登載不實罪，業經原審判決
    有期徒刑六月，如易科罰金以銀元三百元折算一日，未經上
    訴而確定）協議圍標測釘案，約定俟邱億公司得標，該測釘
    案臺中以北路段由聯鉿公司施作並均分利潤，杜業源須負責
    籌措3家廠商之押標金45萬元，杜業源即與丙○、丁○○共
    同基於明知為不實之事項，而使公務員登載於職務上所掌公
    文書之犯意，而為圍標之行為。另丙○則出面向恆益工程顧
    問有限公司（下稱恆益公司）之負責人王生元（經本院以96
    年度上訴字第456號判決無罪確定）借牌，以利圍標，惟王
    生元不願出借牌照供丙○圍標，但又不願開罪於丙○，故只
    交付營業稅單影本1紙，其他投標審查資格所需之文件如恆
    益公司最新之營利事業登記證、商業會員證、公司執照等（
    按恆益公司於85年4月20日公司登記事項變更及於85年曾換
    發會員證），均未予交付。丁○○為使丙○之圍標工作得以
    順遂，除曾與丙○商討過底價多寡外，尚利用本件測釘案之
    底價建議小組召集人傅景昌甫接手有關建議底價事宜，不暸
    解承辦人不可參與建議底價研商，竟由丁○○列席底價建議
    小組報告工作事宜完畢後，未隨即離席，且參與討論，經傅
    景昌決定建議底價為每支單價4481元，丁○○亦因此知悉此
    建議底價。丙○填寫邱億公司標價為每支單價4450元及恆益
    公司之投標單、杜業源填寫聯鉿公司標價為每支單價6000元
    之投標單，於87年5月15日投遞參加投標。87年5月16日開標
    日，丙○囑其友人涂勝娣代表恆益公司，並與杜業源一同至
    高鐵局參與圍標。因丙○所持之恆益有限公司投標文件，除
    營業稅單影本1紙係屬變更後之文件，餘均係王生元早昔所
    寄放之舊文件，與變更後之資料不符，故被以資格不符而廢
    標，惟該日亦有另家世大測量工程顧問有限公司（下稱世大
    公司）至現場參與投標，而丙○等人之圍標行為，致使高鐵
    局第四組承辦招標業務不知情之公務員林麗珠，記載有上開
    4家公司投標，其中恆益公司資格不符廢標，將未有實際競
    標之不實事項登載於職務上所製作之「開標、比價紀錄表」
    ，足以生損害於高鐵局就測釘案委辦程序、比價制度之正確
    性及公正性。嗣經高鐵局主任秘書許桂臨於87年5月16日上
    午9時50分許，核定底價為每支單價4450元，恰與邱億公司
    之標價相同，之後許桂臨密封後即送往高鐵局開標會場，於
    同日上午10時許開標，因邱億公司報價為每支單價4450元，
    其報價最低，且進入核定底價，因而得標，並於同年6月10
    日與高鐵局訂立高鐵用地取得零星樁位測釘工作合約，以此
    不法方法圖得得標之利益。（丁○○另犯「高速鐵路彰化縣
    段地上物查估補償案」部分，前經本院以96年度上訴第459
    號判決分別判處有罪確定。）
二、案經法務部調查局中部地區機動工作組（下稱中機組）移送
    臺灣彰化地方法院檢察署檢察官偵查起訴。
    理    由
壹、程序部分
一、檢察官就原審判決係就被告丁○○等人就「楊昌和、王生元
    無罪」及「查估案部分，均不成立貪污治罪條例第四條第一
    項第三款經辦公用工程舞弊罪」部分提起第二審上訴。本件
    最高法院係就被告丁○○收受回扣（即測釘案）部分撤銷發
    回本院更為審理，是就此發回部分檢察官並未提起上訴，合
    先敘明。
二、有關證據能力之說明
  (一)按證人以聞自被告在審判外所為不利其本人之陳述作為內容
    而為之轉述，本質上等同於被告審判外之自白或其他不利於
    己之陳述，基於同一法理，亦不生對證人詰問之問題，自無
    傳聞法則之適用，其得否為證據，應恃其是否具備任意性與
    真實性以為斷，依刑事訴訟法第156條第2項，仍應調查其他
    必要之證據，以察其是否與事實相符（最高法院97年度臺上
    字第1836號判決、98年度臺上字第6677號判決意旨參照），
    是被告於法院外之機關所為之自白，即審判外之自白，苟非
    出於不正之方法，且與事實相符者，得為證據（最高法院31
    年上字第1515號判例意旨參照）。本案證人杜業源、鄭文勝
    於原審審理時證述有關原審共同被告丙○在審判外向其自白
    丁○○要拿回扣一點五成或二成等語部分，本質上等同於原
    審共同被告丙○在「審判外之自白」，有別於「被告以外之
    人於審判外之陳述」，無刑事訴訟法第159條第1項傳聞證據
    排除法則之適用，本案被告丁○○之選任辯護人主張證人杜
    業源、鄭文勝之上開證言，係聽聞自被告丙○之陳述，屬於
    傳聞證據，無證據能力云云，核與上開證據法則相違，尚有
    誤會。又本院審酌上開原審共同被告丙○之審判外自白，丙
    ○係在其辦公室內向證人杜業源、鄭文勝，且係主動提出，
    核其情節可認其具有任意性，則依刑事訴訟法第156條第1項
    之規定，自得作為證據。
  (二)再按公務員職務上製作之紀錄文書、證明文書，及從事業務
    之人於業務上或通常業務過程所須製作之紀錄文書、證明文
    書，除顯有不可信之情況外，得為證據，刑事訴訟法第159
    條之4第1、2款定有明文。本案下述所使用之非供述證據，
    包括高鐵局91年10月29日高鐵人字第09100213700號函、被
    告丁○○公務人員履歷表、高鐵局86年2月3日簽、高鐵局87
    年6月3日有關測釘案開標紀錄及合約書草案之簽、「開標、
    比價紀錄表」、廠商出席紀錄表、底價陳核單、投標單、報
    價單、廠商證明文件審查記錄表、高鐵用地取得零星樁位測
    釘工作合約、高鐵局價目單、高鐵局報銷單據明細表7紙、
    被告乙○○名義之000000000000簡便融資貸款帳戶、存摺交
    易明細、交易明細表、臺灣銀行匯入匯款登錄單代傳單、臺
    灣銀行取款憑條2紙，分別係屬公務員及從事業務之人於通
    常業務過程所為之紀錄文書，無偽造動機，且查無其他顯然
    不可信之情況，依上揭條文規定，得作為證據。
  (三)又被告以外之人於審判外之陳述，雖不符刑事訴訟法第159
    條之1、159條之2、159條之3、159條之4等規定，而經當事
    人於審判程序同意作為證據，法院審酌該言詞陳述或書面陳
    述作成時之情況，認為適當者，亦得為證據。當事人、代理
    人或辯護人於法院調查證據時，知有第159條第1項不得為證
    據之情形，而未於言詞辯論終結前聲明異議者，視為有前項
    之同意，刑事訴訟法第159條之5定有明文。本件被告丁○○
    、乙○○及選任辯護人於本院審理時，就其他下列引為證據
    之言詞及書面陳述，未就其證據能力聲明異議，本院審酌該
    言詞陳述作成時之情況，並查無其他不法之情狀，復與本案
    待證事實具有關聯性，足認為得為本案之證據，依刑事訴訟
    法第159條之5之規定，有證據能力，合先說明。
貳、有罪部分
一、訊據被告丁○○，矢口否認涉有經辦公用工程收取回扣及使
    公務員登載不實之犯行，辯稱：其未曾事前與丙○等人共謀
    圍標測釘案，更未要求回扣，其不是底價建議小組成員，無
    從知曉建議底價額度，第1次開底價建議小組會議報告後其
    就離席，第1次流標後，第2次底價建議小組就沒有開會，但
    證人卻一直說有，其沒有拿取回扣，都是照正常流程運作，
    其也不是擔任採購人員，都是交給高鐵局第四組發包採購，
    48萬8800元部分，這是投資款，那是丙○要還款給乙○○的
    ，當時是庸正公司跟邱億公司一起去投標臺南的工程案，以
    邱億公司的名義去標，後來邱億公司沒有得手，所以那40萬
    元就沒有退回來，與回扣無關；又第6期工程款之主辦人員
    張志雄因為他擺了2個多月，沒有匯錢給邱億公司，其是他
    的小組長，其才拿他的章去蓋，讓邱億公司可以領款云云。
二、本院查：
  (一)本件「測釘案」係具有公務員身分之被告丁○○主管之事務
    ：
    被告丁○○自81年10月1日起，擔任高鐵籌備處幫工程司，
    後於86年1月31日高鐵籌備處改制為高鐵局，仍擔任幫工程
    司，迄86年5月1日調升為高鐵局第五組副工程司，係屬依法
    令服務於國家所屬機關而具有法定職務權限之公務員等情，
    業據被告於原審95年9月20日審理時供述明確（見原審卷第
    九宗第114頁），並有高鐵局91年10月29日高鐵人字第09100
    213700號函，及其所附之被告丁○○公務人員履歷表各1份
    在卷可按（見89年度偵字第7432號卷第293至308頁）。又被
    告丁○○係本件測釘案之承辦人，且依高鐵局86年2月3日簽
    所示（附於偵卷之外放資料第11冊內），該簽係由被告丁○
    ○所簽，主旨係「為高速鐵路工程用地取得及地上物拆遷（
    含車站）等作業需要之零星樁位測釘工作，簽請由民間測量
    公司協理」，足認被告丁○○係高鐵局測釘案之承辦人，是
    該測釘案係被告丁○○主管事務應無疑義。
  (二)依下列事證，被告丁○○就測釘案確有不法圖利邱億公司之
    犯行：
  １本件測釘案第2次招標，有邱億公司、聯鉿公司、恆益公司
    、世大公司參與投標，其中恆益公司投標文件除營業稅單影
    本1紙係屬變更後之文件，餘均係原審同案被告王生元昔所
    寄放之舊文件，與變更後之資料不符，故被以資格不符而廢
    標。高鐵局第四組承辦招標業務之公務員林麗珠，於其職務
    上所製作之「開標、比價紀錄表」，記載有上開4家公司投
    標，其中恆益公司資格不符廢標，開標結果，因邱億公司報
    價為每支單價4450元，其報價最低，且與核定底價相同而進
    入核定底價，因而得標，並於同年6月10日與高鐵局訂立高
    鐵用地取得零星樁位測釘工作合約等情，有高鐵局87年6月3
    日有關測釘案開標紀錄及合約書草案之簽、「開標、比價紀
    錄表」、廠商出席紀錄表、底價陳核單、上開公司之投標單
    、報價單、廠商證明文件審查記錄表、高鐵用地取得零星樁
    位測釘工作合約、高鐵局價目單存卷可稽（見中機組卷第43
    至59頁）。
  ２被告與原審共同被告丙○、杜業源等人有圍標之不法行為
  (1)證人即原審共同被告丙○於法務部調查局中機組詢問時供承
    ：「（問：你有無於87年間，參加交通部高速鐵路工程局高
    鐵用地取得零星椿位測釘工作〔以下簡稱甲工程〕之招標？
    詳情說明之。）答：有的。甲工程第一次招標時，因為只有
    一邱億公司投標，未達三家廠商，因此流標，為避免甲工程
    招標再次流標，第二次招標時，我遂找聯鉿測量有限公司負
    責人杜葉源（邱億公司離職員工）、恆益測量有限公司負責
    人王生元配合陪標，最後由邱益公司以4450元得標。」「（
    問：你前述找杜葉源、王生元配合投標甲工程，押標金由何
    人提供？何人領標？標價何人決定？何人代表參加開標？押
    標金由何人領回？）答：甲工程第二次招標時，因為我資金
    不足，我遂請杜葉源提供三家廠商押標金45萬元，標單由我
    找人領回，由杜葉源自行繕寫聯鉿公司之標單，我則代恆益
    公司填寫標單並用印，標價皆超過邱億公司標價4450元，開
    標當日，再請杜葉源、涂勝娣（友人）分別代表聯鉿公司、
    恆益公司出席，決標後，則由杜葉源請領退還聯鉿、恆益二
    家公司之押標金30萬元」「（問：邱億公司得標承攬甲工程
    ，有無將工作轉包予其他包商？）答：有的。因為投標前，
    我即與杜葉源談妥，甲工程北部地區部分釘椿工作，以每支
    椿位放樣1200元之代價，交由其承作．．」等語（見89年度
    他字第171號卷第一宗第142頁）。又其於同日檢察官偵查時
    亦供稱：「（問：是否由杜業源提供押標金45萬元？）答：
    是」「（問：後來因你邱億公司得標，那15萬元轉為履約保
    證金，另外恆益、聯鉿押標金30萬由杜業源申請退還的？）
    答：是的」「（問：工程得標以後、臺中以北的釘樁測量案
    ，你是否照先前約定交給聯鉿公司施作？）答：是的」等語
    （見同上卷第176頁）；再於原審95年9月20日審理時陳稱：
    「（問：因為零星測釘案第一次流標，丁○○找你去標？）
    答：第一次我進去標。第二次丁○○要我找人來標」「（問
    ：丁○○大約何時跟你說叫你找人來標？）答：沒有，是流
    標的時候，他說連這樣也標不到」「（問：是否在四、五月
    底，他去高雄找你？）答：他是打電話給我聯絡」等語（見
    原審卷第九宗第96頁背面）
  (2)證人即原審共同被告杜業源於原審審理時以證人身分具結證
    稱：其於87年間認識丁○○、丙○，跟丁○○是其在丙○的
    邱億公司上班時認識，因是業務上的往來，本件測釘案，是
    丙○打電話給其說有這件工程，他是希望其一起承攬，另外
    找一家圍標，約定臺中以北路段由其承做，做成利潤二人均
    分，但須由其負責籌措押標金，丙○再以快遞方式將想好草
    稿的工程標單寄到其之住所，其再將其之部分填寫簽章後，
    於開標前一天投遞參標，押標金是其跟人家借的，共籌45萬
    元；87年5月16日其有去高鐵局開標，當天到場人除丙○外
    ，尚有丙○女友涂勝娣，其問丙○才知道另一家陪標的是恆
    益公司，開完標後由邱億公司得標，其不意外，因其算是陪
    標的人，因那時陪標底價是丙○決定的，他給其單子時，底
    價已經寫好，其只是重謄而已；其在中機組說，開標當日其
    和丙○在高鐵局會合後，一同前往開標室，在走出開標室樓
    層電梯後，遇到丁○○，丁○○向丙○表示，為避嫌起見，
    要其在開標期間不和他接觸這些話，其是在開標前在電梯遇
    到丁○○，開標完後中午其跟丁○○、丙○、涂勝娣在餐廳
    吃飯等語（見原審卷第四宗第176至180頁、第192頁）。
  ３被告丁○○就測釘案第2次招標底價之訂定逾越其權限
  (1)證人即於87年間任高鐵局第五組主任工程司，並為該次測釘
    案底價建議小組召集人傅景昌，於原審審理時具結證稱：其
    於86年底從捷運局調至高鐵局，其於87年4月30日之前，對
    此測釘案沒有接觸，後來是奉主管之命，主持底價建議小組
    會議，參加人員是政風室代表劉道忠、會計室代表王淑媛、
    承辦人丁○○與其本身，是就第一次流標以後，重新檢討底
    價，當時建議之底價是每支4481元，這是根據第一次的單價
    分析表逐項討論出來，其與丁○○討論後由其決定，而單價
    分析表是由丁○○所製作，開會時丁○○有逐項提出明認為
    應該可以標出去，其認為底價沒有重新修正必要，然後其照
    第一次的建議即每支4481元，建議給長官核定，最後由主秘
    許桂臨核定底價，底價建議小組核定之4481元，在場之4人
    均知情等語（見原審卷第四宗第221至225頁、第230頁）。
  (2)證人即高鐵局會計室代表王淑媛於原審審理中證稱：底價建
    議小組成員有丁○○、其、政風人員及傅景昌，底價小組會
    議會由承辦人員來說明他單價分析表如何訪價的，其在旁看
    ，丁○○、傅景昌在分析底價，二人討論完後，底價由主持
    人決定，底價呈核單在呈核是密封，當時其知道建議底價是
    每支4481元等語（見原審卷第四宗第253至256頁）。
  (3)證人即高鐵局主秘許桂臨於原審審理時具結證稱：底價呈核
    單都會密封送到其這裡來，其剪開核定底價後再裝到密封袋
    內後，其會再密封，再蓋上其之職章；其在該次底價呈核單
    上面寫5月16日9時50分，一般底價核定密封後送到政風室保
    管，由政風在開標當天直接從保管庫內拿出來，當場在開標
    場所開標，這案子可能沒有完成這程序，所以其當天於9時5
    0分核定，10時就拿到開標室，其是在看到底價呈核單後很
    短的時間就決定，這時間其沒有跟他人接觸，其以往會按照
    底價建議小組建議價，當時其看預算是每支6000元，而建議
    底價為4481元，其核算一下這數目大約是預算的七五折，因
    此就刪去零頭，核定底價是4450元，以往很少有10時要開標
    ，9時50分才要核定底價的情況，所以此次可能是開標時間
    快到，所以才要求核定底價，這種情形很少碰到；本次第二
    次開標簽報上來，過程其不記得，他們在4月30日呈上，在
    公告限額1000萬元以下委託技術案件由總工程司核定，所以
    本案比照前開情形由主任秘書核定，因此他們在5月16日送
    上來才核定；本件底價呈核單到其這邊時是密封的，其剪開
    後核定後再密封，關於傅景昌所稱底價建議小組包含丁○○
    部分，丁○○不應是底價小組的成員，他應是要列席說明等
    語（見原審卷第五宗第98至103頁）。就證人所證，核定預
    算為每支6000元，底價小組建議底價為4481元，核定底價為
    4450元，且證人許桂臨核定時間為5月16日9時50分等情，與
    卷附底價陳核單影本相符（中機組卷第46頁）。
  (4)被告丁○○雖辯稱：第2次底價建議小組並未開會云云，然
    依證人傅景昌、王淑媛之上開證言可知，底價建議小組於第
    2次召標前確有開會，證人傅景昌於本院前審審理時，就此
    被告丁○○之辯解，其明確證稱該次底價建議小組確實有開
    會等語（見本院上訴字卷第二宗第141頁），是以被告丁○
    ○之此部分辯解，即難採信。另綜合上開三位證人有關本案
    底價核定過程之證言，雖可證明被告丁○○知悉本次之建議
    底價為每支4481元，但該次底價建議小組會議之其他三位成
    員，包括證人傅景昌、王淑媛、政風人員劉道忠亦均知情，
    無法因此即可推論被告丁○○有將本次測釘案招標建議底價
    洩密予被告丙○之事。況且，證人許桂臨係於開標當日即97
    年5月19日10時開標前10分之9時50分始拆封密件，並花數分
    鐘核定後再密封送至開標會場，及參酌證人杜業源、丙○之
    前揭陳述，工程報價單是於開標前一天投遞參標，亦即於97
    年5月18日證人丙○、杜業源即投遞參標（其二人之工程報
    價單，附於中機組卷第48、52頁），絕無可能於前一日即知
    悉證人許桂臨所核定之底價為每支4450元，是被告丁○○既
    非底價決定人，且從時間上亦無從知悉底價，足認丙○投標
    之底價雖與證人許桂臨所核定之底價相同，應如丙○所辯，
    純係一時巧合（見89年度他字第171號卷第一宗第142頁背面
    ，被告丙○警詢筆錄），難認有洩漏國防以外秘密之情事。
    然而，依證人許桂臨之上開證言，被告丁○○為承辦人不應
    是底價建議小組的成員，只是要列席說明，證人傅景昌雖於
    原審時稱被告丁○○為底價建議小組之成員，然其於本院前
    審審理時則證述：丁○○是列席人員，其要參加會議來做說
    明，建議底價是小組成員決定，成員是會計室1人、政風室1
    人及其，3人決定底價，丁○○只有列席說明，並非出席有
    決定權等語（見本院上訴字卷第二宗第140至142頁），本院
    再依卷附之底價呈核單（見中機組卷第46頁）上只有證人傅
    景昌、政風人員劉道忠、會計人員王淑媛簽名其上，並未有
    被告丁○○簽名，足認被告丁○○並非該次底價建議小組之
    成員，僅可於該次會議列席說明，但依證人傅景昌、王淑媛
    之上開證言，被告丁○○有參與討論，並知悉底價，逾越其
    列席說明之權限等情，則可認定。
  ４被告丁○○協助邱億公司變更收受工程款帳戶
  (1)測釘案自87年6月20日開工後，按進度完工驗收，邱億公司
    先後5次向高鐵局請款，而高鐵局亦核付之，各次核付之日
    期及金額，第1次於87年8月10日為295萬7160元，第2次於87
    年9月14日為153萬5484元，第3次於88年1月13日支付82萬46
    66元，第4次於同年1月25日支付221萬0650元，第5次於同年
    2月22日支付29萬2084元，上開5次均匯入邱億公司設於中國
    國際商業銀行楠梓分行00000000000帳戶或高雄區中小企業
    銀行楠梓分行00000000000000帳戶，同年7月28日第6次工程
    款103萬5412元，撥付至邱億公司名義之前開臺灣銀行嘉義
    分行帳戶，同年11月11日第7次工程款99萬4282元，撥入上
    開邱億公司於臺灣銀行嘉義分行之帳戶內等情，經證人即高
    鐵局第五組工程助理張志雄於原審審理時具結證述明確（見
    原審卷第四宗第232至234頁、第239頁），並有高鐵局報銷
    單據明細表7紙在卷可按（見中機組卷第60至66頁）。
  (2)上開第6、7次工程款，會匯入上開臺灣銀行嘉義分行帳戶之
    原因，證人張志雄於原審審理時具結證稱：測釘案的報銷單
    據原是匯入邱億公司的臺灣中小企銀楠梓分行，最後兩次工
    程款撥到邱億公司的臺灣銀行嘉義分行，是因有一次丁○○
    給其1份臺灣銀行嘉義分行的存摺影本，說邱億公司有困難
    ，向嘉義分行申貸一筆30萬元的信用貸款，以丁○○為保證
    人，他擔心該筆款項沒有辦法清償，剛好有這筆工程款，他
    要求匯入嘉義分行，其聽了之後覺得怪怪的，打電話給杜業
    源，他叫其不要撥這筆款，撥了會有事，他說他們之間有財
    務關係，他自己的工程款沒有領到，怕錢被他們分掉，所以
    其不敢撥，後來丁○○在1個月後自己拿去辦，所以發票日
    期跟核撥日期差1個月等語（見原審卷第四宗第232頁）。而
    被告丁○○亦自承測釘案工程第6、7期之請款係其自已辦理
    ，在「報銷單據明細表」受款人欄記載「請匯入邱億工程顧
    問有限公司臺灣銀行嘉義分行000000000000」亦係其所為等
    語（見原審卷第九宗第118頁、本院上訴字卷第二宗第33頁
    ），亦有報銷單據明細表2紙附卷可證（見中機組卷第65、6
    6頁）。證人張志雄之上開證言當可採信，則上開臺灣銀行
    嘉義分行帳戶係被告丁○○告知證人張志雄，且撥付工程款
    之事，原應由證人張志雄所為，被告丁○○對此非屬其份內
    工作卻汲汲為之，並告知其任30萬元信用貸款之保證人，其
    之行為已令人有可疑之處。
  ５按公共工程如採公開招標方式，係欲透過公平、公開之方式
    ，經由市場競爭機制，以決定價格而求公共工程之精實，苟
    係與其他廠商以事先約定投標價格，得標後區分工程各自承
    作而進行圍標，則市場競爭功能蕩然無存，廠商比價制度失
    其存在之意義。綜合上開證人丙○及杜業源、張志雄證述內
    容，參酌：被告丁○○於89年11月27日檢察官偵訊時，就前
    揭證人杜業源所證：「．．其在中機組說，開標當日其和丙
    ○在高鐵局會合後，一同前往開標室，在走出開標室樓層電
    梯後，遇到丁○○，丁○○向丙○表示，為避嫌起見，要其
    在開標期間不和他接觸這些話，．．」等情，加以肯認，供
    稱：「為何你在招標當天，在開標現場附近，你跟丙○、杜
    業源等說你們不要走在一起，要避開監視器？）答：我看他
    們這樣子還有圍標，我責怪他們說你們這樣不太好」等語；
    II共同被告呂玉鳳於89年8月15日檢察官偵訊時供稱：「（
    問：邱億公司負責人丙○於87年間取得高鐵局之甲工程作業
    詳情為何？丁○○如何介入幫忙？渠等間朋分利得協議為何
    ？）答：我於丙○和丁○○之談話間得悉邱億公司和丁○○
    有一測量工作之合作案，丙○並曾請教丁○○工程測量有關
    之技術問題，惟並不知悉邱億公司如何取得該上程，亦不知
    情丁○○有無介入幫忙及渠等間朋分利得協議詳情。」，足
    可證明，本案測釘案第2次招標之圍標過程，確係因被告丁
    ○○主導，原審共同被告丙○乃會與原審共同被告杜業源協
    議圍標，被告丁○○確有於測釘案第2次投標前，與被告丙
    ○就圍標之事有犯意聯絡，使高鐵局第四組承辦招標業務不
    知情之公務員林麗珠，記載有上開4家公司投標，其中恆益
    公司資格不符廢標，將未有實際競標之不實事項登載於職務
    上所製作之「開標、比價紀錄表」，足以生損害於高鐵局就
    測釘案委辦程序、比價制度之正確性及公正性。
  (三)被告丁○○上開不法行為確為共犯丙○等人圖得利益
    依前所述，被告丁○○等人不法之圍標行為，導致邱億公司
    取得前揭工程之承攬權，並陸續受領工程款之給付；另杜葉
    源亦實際上邱億公司取得上開工程北部地區部分釘椿工作之
    承作權等，因而受有利益。
  (四)綜合上述，被告丁○○所辯顯係卸責之詞，不足採信。本案
    事證明確，被告丁○○上開圖利犯行，足堪認定。
三、新舊法之比較
  (一)按90年11月7日修正前貪污治罪條例第第6條第1項第4款規定
    ，「對於主管或監督之事務，明知違背法令，直接或間接圖
    自己或其他私人不法利益，因而獲得利益者」「處5年以上
    有期徒刑，得併科新台幣3000萬元以下罰金」；嗣於98年4
    月22日修正為「對於主管或監督之事務，明知違背法律、法
    律授權之法規命令、職權命令、自治條例、自治規則、委辦
    規則或其他對多數不特定人民就一般事項所作對外發生法律
    效果之規定，直接或間接圖自己或其他私人不法利益，因而
    獲得利益者」「處5年以上有期徒刑，得併科新臺幣三千萬
    元以下罰金」，參酌98年4月22日修正理由為：「貪污治罪
    條例第六條公務員圖利罪條文中所指之『法令』，應限縮適
    用範圍，以與公務員之職務具有直接關係者為限，以達公務
    員廉潔及公正執行職務信賴要求外，更避免原條文及有關『
    違背法令』的範圍不明確，致使公務人員不敢勇於任事，延
    滯行政效率的不良影響」。修正後之規定，既無更有利於被
    告之情形，依刑法第2條第1項前段規定，自應適用行為時之
    規定。
  (二)被告行為後，刑法業於94年1月7日修正，於同年2月2日公布
    ，於95年7月1日施行。按行為後法律有變更者，適用行為時
    之法律，但行為後之法律有利於行為人者，適用最有利於行
    為人之法律，修正後即現行刑法第2條第1項訂有明文。被告
    丁○○於行為後，新修正刑法已刪除第55條牽連犯之規定，
    是以被告多次行為即須分論併罰，此刪除雖非犯罪構成要件
    之變更，但顯已影響行為人刑罰之法律效果，自屬法律有變
    更，依新修正刑法第2條第1項規定，比較新、舊法結果，仍
    應適用較有利於被告之行為時法律即舊法論以牽連犯。
  (三)被告丁○○行為後，刑法第10條第2項關於公務員之定義，
    經總統於94年2月2日公布修正，於95年7月1日施行；貪污治
    罪條例第2條亦於95年5月30日配合修正公布，並於95年7月1
    日施行。按修正前貪污治罪條例第2條規定「依據法令從事
    公務之人員，犯本條例之罪者，依本條例處斷；其受公務機
    關委託承辦公務之人，犯本條例之罪者，亦同。」，修正後
    規定「公務員犯本條例之罪者，依本條例處斷。」；又修正
    前刑法第10條第2項規定「稱公務員者，謂依法令從事公務
    者。」，修正後規定「稱公務員者，謂下列人員：一依法令
    服務於國家、地方自治團體所屬機關而具有法定職務權限，
    以及其他依法令從事於公共事務，而具有法定職務權限者。
    二受國家、地方自治團體所屬機關依法委託，從事與委託機
    關權限有關之公共事務者。」，對於公務員之範圍加以限縮
    。經比較新舊法，被告丁○○無論依修正前後之刑法第10條
    第2項及貪污治罪條例第2條規定，均符合公務員身分，核與
    被告丁○○罪刑不生影響，並無有利不利情形，應逕適用修
    正後之規定，併予敘明。
四、核被告丁○○所為，係犯行為時即90年11月7日修正前貪污
    治罪條例第第6條第1項第4款規定及刑法第214條之使公務員
    登載不實罪。又按共同正犯之意思聯絡，原不以數人間直接
    發生者為限，即有間接之聯絡者，亦包括在內（最高法院77
    年臺上字第2135號判例意旨參照），是被告丁○○與原審共
    同被告丙○、杜業源間，雖係透過丙○間接聯絡，然上開判
    例意旨，就前開刑法第214條之使公務員登載不實罪部分，
    仍有犯意聯絡及行為分擔，均為共同正犯。被告丁○○就本
    件測釘案之投標事宜，既乏積極證據證明確有收取回扣或其
    他報酬（詳見後述），而僅構成上開圖利罪，則於起訴之基
    本事實範圍內，變更檢察官起訴之貪污治罪條例第4條第1項
    第3款之經辦公用工程收取回扣罪名而為判決，且此項意旨
    既載明於最高法院99年度台上字第1884號本案判決書中，則
    此變更亦不影響被告防禦權之行使。被告所犯圖利及公務員
    登載不實文書二罪間，則具有方法結果之牽連關係，應依修
    正前刑法第55條規定，從一重之圖利罪處斷。另，被告丁○
    ○就本案測釘案與已確定之查估案件，前後二案所犯使公務
    員登載不實罪部分，時間相距2年餘，共犯成員亦非相同，
    自難認係基於概括犯意之連續犯，併予敘明。
五、原審對被告丁○○論罪科刑，固非無見，惟查：原判決就被
    告丁○○部分誤認其應成立貪污治罪條例第4條第1項第3款
    之經辦公用工程收取回扣罪部分尚有不當，被告丁○○上訴
    否認犯行，指摘原判決不當雖無理由，然原審判決就此部分
    既有可議而無可維持，應由本院將原判決有關被告丁○○收
    受回扣及定應執行刑部分撤銷改判。爰審酌被告丁○○擔任
    高鐵局第五組副工程司，竟另擔任庸正公司之實際負責人，
    且為圖庸正公司受委辦查估案之利益而觸法，復於經辦測釘
    案期間，勾串廠商圍標，圖得他人不法利益，有損國家法益
    與公務員之公正廉明形象與執法威信其惡性非輕及被告犯罪
    所生危害、犯罪後之態度等一切情狀，量處如主文所示之刑
    。又因被告丁○○犯貪污治罪條例之罪，宣告有期徒刑以上
    之刑，併依該條例第17條及刑法第37條第2項規定（按從刑
    附屬於主刑，本案就被告丁○○之主刑相關規定，係適用修
    正前刑法規定，故本件褫奪公權之從刑期限之規定，亦應適
    用修正前刑法第37條第2項規定），宣告被告丁○○褫奪公
    權4年。復按，貪污治罪條例第10條第1項規定：「犯第四條
    至第六條之罪者，其所得財物，應予追繳，並依其情節分別
    沒收或發還被害人。」同條第3項規定：「前二項財物之全
    部或一部無法追繳時，應追徵其價額，或以其財產抵償之」
    ，依上開規定觀之，上開條例規定其所得財物應予追繳者，
    係以被告實際所得財物為限，並不包括其原所圖得之利益在
    內（最高法院71年度台非字第85號、74年度台上字第1355號
    判決參照）。本件被告所圖得係邱億公司承攬系爭工程之利
    益及杜業源自邱億公司承作部分工程之利益，自不在該條項
    沒收之列，併予敘明。
參、無罪（被告乙○○）及不另為無罪諭知（被告丁○○）部分
    ：
  (一)公訴意旨另以：被告丁○○係以基於經辦公用工程收取回扣
    之犯意，與原審共同被告丙○協議，由丙○聯合其他廠商圍
    標測釘案，丁○○則利用其參與底價小組建議底價之機會，
    主導建議底價接近邱億公司之標價，俾利邱億公司得標，丙
    ○並應交付丁○○工程價款一．五成之回扣。邱億公司得標
    後，價得標，並於同年六月十日與高鐵局訂立「高鐵用地取
    得零星樁位測釘工作合約」。測釘案自87年6月20日開工迄
    88年10月20日完工驗收合格，期間邱億公司共向高鐵局申請
    核付工程價款7次，各次核付之日期及金額為：第一次87 年
    8月10日、0000000元，第二次同年9月14日、0000000元，第
    三次88年1月13日、824666元，第四次同年1月25日、000000
    0元，第五次同年2月22日、29萬2084元，第六次同年7月27
    日、0000000元，第七次同年11月11日、994282元。其中第
    一次至第五次，丙○均以邱億公司設於中國國際商業銀行楠
    梓分行00000000000帳號或高雄區中小企業銀行楠梓分行000
    00000000000帳號申請核付，嗣為便交付工程價款一．五成
    之回扣與丁○○。因丁○○之女性友人即兼任庸正公司會計
    之被告呂玉鳳適於臺灣銀行嘉義分行擔任辦事員，丙○乃於
    88年4月15日，在臺灣銀行嘉義分行開設邱億公司000000000
    000活期存款帳號，並將存摺及印章交由有幫助丁○○收取
    回扣及丙○交付賄賂犯意之呂玉鳳保管。迄同年七月邱億公
    司申請核付第六次工程價款期間，丁○○原指示高鐵局第五
    組工程助理張志雄轉告該局會計室科員王淑媛，以邱億公司
    上開臺灣銀行嘉義分行帳號辦理撥付，並交付該帳號存摺封
    面影本一張與張志雄，惟張志雄因察覺有異而未依其指示辦
    理，丁○○即自行簽辦核付該次工程價款，並於「報銷單據
    明細表」受款人欄記載：「請匯入邱億工程顧問有限公司臺
    灣銀行嘉義分行000000000000」。同年7月28日，第六次工
    程價款0000000元撥付至邱億公司上開臺灣銀行嘉義分行帳
    號，呂玉鳳計算各期工程價款一．五成之回扣數額後，旋於
    翌日即同年月29日，以其保管之邱億公司存摺及印章各支取
    488800元及541000元，並存入其於同分行開設之00000
    0000000簡便融資貸款帳號，其中541000元係丙○清
    償積欠呂玉鳳之借款本金，另外488800元即為丙○交付丁○
    ○之回扣賄賂，丁○○並以之清償積欠呂玉鳳之借款，因認
    被告丁○○所為，係犯貪污治罪條例第4條第1項第3款之經
    辦公用工程收取回扣罪嫌；被告呂玉鳳所為，則係被告丁○
    ○及丙○所犯同條例第11條第2項、第1項之對於公務員違背
    職務之行為交付賄賂罪嫌之幫助犯等語。
二、按犯罪事實應依證據認定之，無證據不得認定犯罪事實，刑
    事訴訟法第154條第2項定有明文；又不能證明被告犯罪或其
    行為不罰者，應諭知無罪之判決，復為同法第301條第1項所
    明定。次按，事實之認定，應憑證據，如未能發現相當證據
    ，或證據不足以證明，自不能以推測或擬制之方法以為裁判
    基礎；又認定不利被告之事實，須依積極證據，苟積極證據
    不足為不利於被告事實之認定時，即應為有利於被告之認定
    ，更不必有何有利之證據；且91年2月8日修正公布之刑事訴
    訟法第161條第1項規定：檢察官就被告犯罪事實，應負舉證
    責任，並指出證明之方法。因此，檢察官對於起訴之犯罪事
    實，應負提出證據及說服之實質舉證責任。倘其所提出之證
    據，不足為被告有罪之積極證明，或其指出證明之方法，無
    從說服法院以形成被告有罪之心證，基於無罪推定之原則，
    自應為被告無罪判決之諭知，最高法院30年上字第816號、4
    0年臺上字第86號、92年台上字第128號分別著有判例。
三、公訴意旨認被告等二人涉有上開罪嫌，係以：I原審共同被
    告杜業源之供述；II證人鄭文勝、傅景昌、張志雄、林麗珠
    證述；III丁○○之簽呈及簡便行文表、高鐵局廠商出席紀錄
    表、邱億、聯鉿、恆益公司之高鐵局委託技術服務投標單、
    底價陳核單、開標紀錄表、高鐵用地取得零星樁位測釘工作
    合約書、高鐵局報銷單據明細表、統一發票、測釘案招標資
    料一冊、邱億公司臺灣銀行嘉義分行000000000000活期存款
    帳號存摺交易明細、呂玉鳳臺灣銀行嘉義分行000000000000
    簡便融資貸款帳號存摺交易明細、臺灣銀行取款憑條及存入
    憑條、高鐵局八十九年一月五日（八十八）高鐵局四字第二
    二九七一號函及附件邱億公司承辦測釘案之技術服務案件工
    作完成證明書等影本附卷；Ⅳ扣案之邱億公司上開活期存款
    存摺一本、該存摺封面影本一張及丙○個人債權債務紀錄紙
    一張等情為其論據。訊據被告乙○○（原名呂玉鳳）固就其
    有於88年7月28日將匯入邱億公司在臺灣銀行嘉義分行帳戶
    之款項分二筆予以提領之事，供認不諱，然堅決否認涉有幫
    助經辦公用工程收取回扣之犯行，辯稱：上開提領款中之一
    筆54萬1000元，係丙○所積欠之50萬元本金和利息，他是在
    87年10月26日借貸，約定3個月內還款，當時是因丁○○介
    紹，他說沒有關係借丙○週轉，其從臺灣銀行嘉義分行融資
    戶貸款出來，這是要付利息，其有向丁○○說要保證幫其要
    回來，且因其之貸款是有以丁○○一間房子辦理抵押，其才
    放心將錢借給丙○，但後來丙○不還，伊怕被他們所坑，後
    因丙○在嘉義分行有開戶，說為讓其放心將該帳戶存摺、印
    章交給伊，說若有錢時，可以自己領出來，其當時負債約2
    百萬元，一個人扛家計，又有3個小孩、父母要養，伊就心
    急的不想要與他們有借貸關係，伊事先有跟丙○、丁○○講
    說此事，其如果有錢，伊要將之扣掉，不要再有金錢糾紛，
    才分兩筆扣款。另一筆48萬8800元，係丁○○之借款，伊曾
    向丁○○表明要領這筆48萬8800元等語。被告丁○○堅決否
    認有收取回扣之行為，其辯解內容已見前述。
四、本院查：
  (一)被告丁○○基於圖利原審共同被告丙○所經營之邱億公司，
    而與丙○、杜業源等人，共同以偽造文書圍標等不法方法，
    就系爭測釘案，致使邱億公司得標，因而獲取不法利益等情
    ，已見本院認定在前。是此部分所應審究者厥為：被告丁○
    ○是否確如公訴意旨所指，透過被告乙○○之幫助，而收取
    邱億公司前揭488800元之工程款以為回扣。
  (二)證人杜業源、鄭文勝不利被告丁○○之供述，雖非無證據能
    力，已見前述，但仍應有其他補強證據，證明所述與事實相
    符：
  (1)證人杜業源於89年8月7日中機組調查及檢察官偵訊時證稱：
    「甲工程每次工程款核撥後，據丙○向我告知，丁○○均會
    南下高雄至邱億公司索取回扣，且要每次核撥款之二成為回
    扣數，並非如先前（開標前）談妥之一點五成，但丙○均給
    不足成數之金額交由丁○○收受，雖丁○○均不甚滿意，但
    亦接受所給款項」「（問：前述丁○○抽成利得知具體事證
    為何？）答：有關核撥款抽取回扣情事，均係丙○和丁○○
    直接聯繫接洽．．」「前述甲工程均係由丙○和丁○○商議
    承攬細節及回扣額度，其詳情我不清楚，．．」等語；另於
    原審審理時具結證稱：其有在中機組詢問時提到，丙○跟其
    說丁○○會到高雄跟邱億公司拿回扣，要每次核撥的兩成，
    並不是先前所講的一點五成，不過丙○給不足成數的金額給
    丁○○，丁○○不滿意，但也接受，丙○跟其說的地點是在
    邱億公司在高雄楠梓的辦公室，至於時間其忘記，當時其跟
    他要錢，丙○總是不夠錢給其，他才這樣陳述，這件事情其
    還有跟丙○的小包鄭文勝講過，所以他也跟丙○要錢，至於
    丁○○拿的回扣是兩成或是一點五成，這是他們的事情，其
    不知道，因其也是第一次遇到這種事情等語（見原審卷第四
    宗第181至182頁）。
  (2)證人鄭文勝於89年8月7日中機組調查及檢察官偵訊時證稱：
    「88年3、4月間，丙○在其公司營業地址內曾對著本人及杜
    業源當面說甲工程丁○○事前表示要抽一點五成，事後卻要
    抽二成，至於詳情要問丙○本人」等語；另於原審審理時具
    結證稱：丙○之前是其老闆，後來辭職，作高鐵時其是他的
    下包；其在調查局及檢察官所述事均實在，其曾於89年8月7
    日詢問時陳稱，丙○在高雄的邱億公司那裡，對其及杜業源
    面前說，測釘案工程丁○○要抽一點五成，事後卻抽兩成，
    剛開始其問丙○這件工程錢那麼多，為何會沒有錢，其問他
    說丁○○不是要一成半，丙○說已經變成兩成，其在問丙○
    之前就知道丁○○要收一點五成的回扣，是聽杜業源說的，
    那是在聊天時候提及的，丙○會說丁○○拿回扣的事情，是
    在其問他錢進來了，為何丙○沒有撥下來，才談及此事的等
    語（見原審卷第四宗第204頁）。
  (3)按共犯之自白，不得作為有罪判決之唯一證據，仍應調查其
    他必要之證據，以察其是否與事實相符，刑事訴訟法第156
    條第2項定有明文。依上開證述之內容，被告丁○○是否收
    受來自共犯丙○提供之回扣之事實，證人杜業源、鄭文勝均
    顯係基於聽聞共犯丙○於審判外之陳述而來，縱令屬實，依
    上開規定，自須調查其他事證，以為補強。況然丙○於調查
    、偵查、原審及本院審理時，均否認與被告丁○○間有回扣
    之約定及交付事實，參以上開證述內容均提及，證人杜業源
    、鄭文勝係在向丙○請求給付工程款未遂之情形下，丙○為
    上開表示，事理上無法排除丙○以此推脫給付證人等相關工
    程款之可能。
  (三)系爭測釘案工程款給付過程，自形式上觀之，並無被告丁○
    ○收受回扣之積極證據
  1.測釘案自87年6月20日開工後，按進度完工驗收，邱億公司
    先後5次向高鐵局請款，而高鐵局亦核付之，各次核付之日
    期及金額，第1次於87年8月10日為295萬7160元，第2次於87
    年9月14日為153萬5484元，第3次於88年1月13日支付82萬46
    66元，第4次於同年1月25日支付221萬0650元，第5次於同年
    2月22日支付29萬2084元，上開5次均匯入邱億公司設於中國
    國際商業銀行楠梓分行00000000000帳戶或高雄區中小企業
    銀行楠梓分行00000000000000帳戶，同年7月28日第6次工程
    款103萬5412元，撥付至邱億公司名義之前開臺灣銀行嘉義
    分行帳戶，同年11月11日第7次工程款99萬4282元，撥入上
    開邱億公司於臺灣銀行嘉義分行之帳戶內等情，經證人即高
    鐵局第五組工程助理張志雄於原審審理時具結證述明確（見
    原審卷第四宗第232至234頁、第239頁），並有高鐵局報銷
    單據明細表7紙在卷可按（見中機組卷第60至66頁）。
  ２上開第6次工程款103萬5412元匯入臺灣銀行嘉義分行帳戶後
    ，係由被告乙○○於翌日（即88年7月29日）以其保管之邱
    億公司存摺及印章，各支領48萬8800元及54萬1000元，並存
    入其於同分行開設之000000000000簡便融資貸款帳戶等情，
    據被告乙○○供述明白，並有上開被告乙○○名義之000000
    000000簡便融資貸款帳戶、存摺交易明細、臺灣銀行匯入匯
    款登錄單代傳單各1份、臺灣銀行取款憑條2紙在卷可憑（見
    中機組卷第32頁、第37至40頁）。
  ３就其中54萬1000元部分，被告乙○○於89年8月15日警詢時
    供稱：「87年10月26日丙○再以資金調度困難為由，透過丁
    ○○向我借支50萬元，當日我預扣利息1萬元，自我臺灣銀
    行嘉義分行帳號：000000000000提領49萬元，轉匯邱億公司
    設於中國國際商業銀行楠梓分行00000000000號帳戶，並由
    丙○開立面額50萬元之本票供本人收執，作為擔保。」、「
    88年7月29日，我發現該帳戶匯入103萬5412元，雖不知其來
    源，然求償心切，隨即持丙○前述交付我之存摺、印章，分
    兩筆自行提領44萬8800元、54萬1000元後，存入我臺灣銀行
    嘉義分行0Ｚ0000000000號帳戶內，作為渠等前述欠我債務之
    取償。」、「丙○87年10月26日向我借支50萬元，另計算數
    期未繳之遲延利息（4萬1000元）共計54萬1000千元，該第
    一筆提款是向丙○取償…」等語（見89年度他字第171號卷
    第二宗第33至34頁），核與卷附被告乙○○向臺灣銀行嘉義
    分行開設之000000000000簡便融資貸款帳戶之交易明細表（
    見中機組卷第31頁）所載，被告乙○○上開臺灣銀行嘉義分
    行000000000000帳戶，確有於87年10月26日轉帳49萬元之紀
    錄相符。雖就利息部分，經核算自87年10月26日至取款之88
    年7月29日，應有九個月份之利息可領取，依其利率二分計
    算，扣除87年10月26日預扣之利息1萬元，應有8萬元之利息
    可領取，其警詢中自稱4萬1000元是「數期之遲延利息」，
    其計算式雖不明，然被告乙○○既有匯款之紀錄，且還款與
    利息尚屬大致相當，檢察官起訴意旨亦認為上開金額為借貸
    關係，應認上開金額為被告丙○清償被告乙○○之借款。
  ４至於上開第6次工程款中48萬8800元部分，被告乙○○、丁
    ○○與共犯丙○歷次之供述均非一致，分述如下：
  (1)被告乙○○部分
  89年8月7日調查站詢問時供稱：「丁○○於87年間介紹給我
    認識邱億公司負責人丙○，之後丙○曾透過丁○○向我調借
    資金，我記得其中兩筆為新台幣20萬元、50萬元，餘借款我
    已記不清楚，僅記得借給丙○的金額總共約有90萬元左右」
    「前述0000000元現金確係丙○要我自行提領，以償還渠先
    前之借款，並要我分成488800元及541000元兩筆資金分別提
    領」「我因為要規避向銀行提領100萬須登記提領人的規定
    ，所以將整筆款項分成488800元及541000元兩筆資金分別提
    領。另因除了丙○積欠我債務外，丁○○亦有向我借款，且
    我認為丙○與丁○○之間應有投資關係，故丙○才會願意將
    此筆102萬餘元之款項，直接讓我提現領走而沒有表示任何
    異議，而我為了確保我的債權，所以我即直接提現領走，並
    未向丙○或丁○○予以追問」（見89年度他字第171號卷第
    一宗第146-149頁）。
  89年8月8日原審法院羈押訊問時供稱：「丙○在87年及88年
    間向我借錢，利息年利率二分，都是從我的戶頭匯到丙○公
    司的戶頭，錢是我向銀行辦理金融卡簡便融資借出來再轉借
    到丙○公司之戶頭，什麼銀行我忘記了」「（問：為何錢都
    匯到你任職的銀行，再由你提錢出來？）答：丙○欠我錢」
    「因為他錢已經還我了。我有要求他簽本票，本票都已經還
    給他了，沒有寫借據」「有約定一、二個月要還我，但是他
    逾期未履約都拖很久，因為他陸陸續續還我總共還給我90萬
    元，他向我借二次，一次30萬元及90萬元，借錢時間沒有超
    過一年，我先預扣了一個月的利息，88年7月28日及88年11
    月15日丙○將工程款匯入邱億公司是還我的」（見89年度聲
    羈字第152號第6-9頁）。
  89年8月15日調查站詢問時供稱：「（問：你與丙○間金錢
    往來詳情？）答：87年7月間，丙○經由丁○○之引介，開
    始向我調度兩筆資金，分別是20萬、30萬元，該兩筆借款丙
    ○業於借貸數月後即清償完畢。87年10月26日丙○再以資金
    調度困難為由，透過丁○○向我借支50萬元，當日我預扣利
    息1萬元，自我台灣銀行嘉義分行帳號：000000000000提領
    49萬元，轉匯邱億公司設於中國國際商業銀行楠梓分行0000
    0000000號帳戶，並由丙○開立面額50萬元之本票供本人收
    執，作為擔保」「我自88年7月起即未在庸正公司任職，前
    述丙○、丁○○向我調度之資金，由於利息多期未支付，我
    遂每日關注邱億公司前述帳戶有無款項匯入，俾能儘速求償
    。88.07.29日，我發現該帳戶匯入0000000元，雖不知其來
    源，然求償心切，隨即持丙○前述交付我之存摺、印章，分
    兩筆自行提領44萬8千8百元、54萬1000元後，存入我台灣銀
    行嘉義分行0Ｚ0000000000號帳戶內，作為渠等前述欠我債務
    之取償」「丙○87年10月26日向我借支50萬元，另計算數期
    未繳之遲延利息4萬1千元，共計54萬1000元，該第一筆提款
    是向丙○取償；另第二筆48萬8千8百元係向丁○○取償，扣
    除上述清償丁○○尚欠我41萬元，該帳戶餘額剩6000餘元。
    前述提領我事前未告知丙○、丁○○，惟渠等得悉後並無多
    大意見，另丁○○就尚欠我之41萬餘元債務，開立乙紙本票
    交由本人收執為憑」（見89年度他字第171號第二卷第32-35
    頁）。
  91年8月15日檢察官偵訊時供稱：「（問：88年7月29日你另
    外提領的那筆488800元，是否在高鐵用地取得零星樁位測釘
    工程，丁○○向丙○索取的回扣？）答：不是，丁○○從87
    年7月到共欠我898800元，因丙○是丁○○介紹認識的，丁
    ○○欠我的錢已經很久沒有還，所以我有告訴丁○○要領這
    筆488800元，後來丙○也沒有說什麼」（見89年度偵字第74
    32號第59-61頁）。
  91年10月23日檢察官偵訊時供稱：「（問：提示扣押物品7-
    13第一張紀錄，這張是否也是你寫給丙○的？）答：是的」
    「（問：紀錄上488800元是否丁○○與丙○間回扣金額？）
    答：我不清楚，那是丁○○欠我的錢」（見89年度偵字第
    7432號第269-271頁）。
  本院上訴審96年10月22日行準備程序時供稱：「當時是丁○
    ○、丙○欠我錢未還，後來我才丙○的工程款領走，因丙○
    是丁○○介紹認識的，他們二人都在坑我的錢，我才會將工
    程款領走」等語。
  本院上訴審97年6月4日審理時供稱：「（問：關於48萬8800
    元部分你的狀況為何？丙○事先是否有同意你扣款？）答：
    那筆錢是丁○○從我這裡領去借給丙○，是我與丁○○拿到
    台南的大飯店交付給丙○，他們那時欠我很多錢，我為要釐
    清、解決他們的借貸關係，所以這些錢進來我要先扣掉」「
    （問：是以哪一筆48萬8800元是丁○○跟你的借款，他借款
    的金額為何？）答：40萬」「（問：另外8萬8800元的用途
    ？）答：利息」「因丙○是丁○○介紹的，這錢我看是丙○
    拿去的，我若沒從丙○這邊拿走，我從這兩個人處都要不到
    錢」「（問：你怎知那筆錢是丙○拿的？）答：因為丁○○
    從我這裡領錢時，他有拜託我跟他去台南的大飯店交給丙○
    」「（問：是你與丁○○二人到台南將這筆40萬交給丙○？
    ）答：是」「（問：你扣這筆48萬8800元之前，你是否有事
    先告知丙○或丁○○？）答：沒有。我有跟他說我要將我跟
    你的借貸清除。」「（問：你是否是否有告知丁○○？）答
    ：我事後有跟他說，我有表示我上班時間很不方便，工作很
    忙，你們兩人欠我的錢，你們自己去商量如何處理」「（問
    ：48萬8800元是何人間之借款？）答：丁○○跟我借的」等
    語。
  (2)被告丁○○部分
  89年9月1日調查站詢問時供稱：「我絕無向丙○以任何名義
    索取甲工程計價款項，貴組所查48萬8千8百元係丙○與我及
    呂玉鳳另案合夥投資，渠應給我之部分利得，與本案無關」
    （見89振廉字第11398號第1-3頁）
  89年8月17日調查站供稱：「（問：經查你曾就丙○甲工程
    計價款中強借48萬8千8百元，有無該情？你與丙○有無債權
    債務關係？）答：絕無上情，我亦與丙○無任何債權債務關
    係」（見89年度他字第171號第二宗第38-41頁）。
  91年10月23日檢察官偵訊時供稱：「（問：在89.09.01調查
    局訊問時，你說那筆48萬8800元是丙○、你及呂玉鳳為合夥
    投資，丙○應該給你的利潤？）答：沒有」「（問：為何呂
    玉鳳從邱億公司帳戶提領488800元？）答：那是我欠呂玉鳳
    的錢，他說要從丙○的帳戶扣，要我去向丙○說，但我沒有
    說，是後來丙○打電話告訴我，我才知道怎麼變這樣」（見
    89年度偵字第7432號第268-269頁）。
  (3)共犯丙○部分
  89年8月7日調查站詢問時供稱：「我曾於86年、87年間，曾
    分別向呂玉鳳洽借計100萬元，一直拖欠未還，經呂女催討
    ，我才於87年4月15日，親至台銀嘉義分行開邱億公司帳戶
    000000000000，並主動將存摺及印章交予呂女，同時表示第
    六次估驗款0000000元，匯入該帳戶後，由呂女自行提領；
    同年八月間，因公司周轉需要，再向呂女借20萬元，並匯入
    高雄中小企銀楠梓分行邱億公司00000000000000帳戶內，所
    以第七次估驗款994282元，仍匯入台銀嘉義分行上述帳戶內
    ，由我弟弟邱新典全數領出後，將未償借款及利息約2、30
    萬元親交呂女」「我記得約於87年5月間甲工程招標前，丁
    ○○與呂玉鳳一起至南部遊玩，我出面請吃飯時，丁○○才
    介紹我認識，平時並無往來。後來公司需要50萬元資金周轉
    ，我向丁○○詢問可否借錢，他即表示沒錢借我，但可代我
    向呂女借錢，呂女同意後，雙方言明利息月利二分，遂由呂
    女電匯49萬元（預扣一個月利息1萬元）至我帳戶，此後，
    又陸續借款30萬元及20萬元二筆，不過，上述三筆借款，究
    係匯入哪個帳戶，我已不清楚」（見89年度他字第171號第
    一宗第141-145頁）。
  89年8月8日聲請羈押訊問時供稱：「丁○○在86年間介紹認
    識，我與他有債務關係，在86年間向他借錢，借三次分別50
    萬、30萬、20萬，有寫借據，月利率二分，第一筆錢是50萬
    扣掉利息一萬剩下49萬，錢如何匯，我還要再查；第二筆他
    拿現金給我，這30萬沒有扣利息，借據上有約定四個月還錢
    ，但我失約了」「．．，88年4月到台銀嘉義分行呂玉鳳上
    班的地方開戶，後來在88年7月分工程款發下來後，該筆錢
    全部還給他，但還不夠，之後我又向他借20萬元，這筆債務
    約定下次工程款在還他，後來88年11月間99萬元的工程款下
    來，我又還了30多萬元。是當場領現金還他的」（見89年度
    聲羈字第152號第6-9頁）。
  89年8月16日訊問時供稱：「呂玉鳳分二筆提領我上述甲工
    程第6次計價款，54萬1000元係返還我87年10月26日向其借
    貸之50萬元本利，另48萬8千8百元係丁○○硬以支借名義向
    我要，且該筆錢業經呂王鳳提取，丁○○僅事後告知，對於
    既成事實我除無耐又奈何。因此我該存摺餘額又僅剩六千餘
    元，財務再生困窘」（見89年度他字第171號第二宗第36-37
    頁）。
  91年8月15日檢察官偵訊時供稱：「541000元是我要還呂玉
    鳳的，剩下的我要去領時，呂玉鳳跟我說還給丁○○了，叫
    我去找丁○○」「（問：這筆488800元是否丁○○把你拿的
    高鐵工程款的回扣？）答：不是，後來我找丁○○，他跟我
    說，他手頭較緊，他向我借用」「（問：這筆488800元是否
    他與呂玉鳳和你合夥投資，你應該給他的利得？）答：不是
    」（見89年度偵字第7432號第51-54頁）
  91年10月23日檢察官偵訊時供稱：「（扣押物7-13第二張記
    錄）（問：是何人寫的？意思為何？）答：是呂玉鳳寫的，
    也是他交給我的，87年10月26日我向他借50萬元，原本要借
    四個月，所以我開88年2月25日50萬元的本票給他，到期延
    期，我另開88年4月25日的本票給他，原來的本票他有應還
    給我，但是他弄掉了，就寫這張字據給我」「（提示扣押物
    品7-13第一張紀錄）（問：這張是何人所寫？）答：是呂玉
    鳳寫的，他交給我的」「是牽涉到借錢及利息的計算，．．
    」「（問：這張紀錄上末段有關48萬8800元的計算，是否你
    要交給丁○○高鐵回扣的金額？）答：不是」（見89年度偵
    字第7432號第266-268頁）。
  96年10月22日於本院上訴審行準備程序時供稱：「（問：第
    六次工程款103萬餘元，是否有要交付給丁○○48萬8800元
    的回扣？）答：不是。當時會將工程款轉入乙○○所服務的
    台銀嘉義帳戶，是因為我欠乙○○錢，其每天向我要錢，我
    才向其講第六次工程款轉入該帳戶，印章、存摺均放在乙○
    ○處，款項撥下來後，其可將54萬元領走，後來乙○○將10
    3萬餘元均領走，我去問他，其要我問丁○○，我才知道之
    前與丁○○有一筆40萬元得投標金應該還給丁○○」（見96
    年度上訴字第459號卷二第29-34頁）。
  97年6月4日本院上訴審審理時供稱：「（問：87年9月間，
    那時丁○○是否有借你任何款項？）答：那筆款項實際上並
    不算借款，他有在台南將40萬交給我，但那是跟我合作一個
    投資案，只是最後那件標案我資格不符，沒有標到，那筆錢
    我並未還給他，他將款項暫存放在我這，予我使用」「他確
    實有到台南將那筆錢交給我，他和呂玉鳳都有來，但錢是丁
    ○○交給我的」「（問：後來這筆款項40萬元，有無清償？
    ）答：因為呂玉鳳給我扣掉48萬，但怎樣扣的我並不知道」
    「（問：呂玉鳳扣款前有無告知你？）答：沒有」「他扣完
    後是否有告知你？」答「有。我在台灣銀行跟他吵架，因這
    筆款拖了好幾個月，不知為何都沒有下來，到最後下來時有
    一些工人等都來我公司那邊要錢。結果我沒有辦法拿到錢，
    呂玉鳳表示那40萬要扣掉，他不要在跟我有金錢糾葛，我拜
    託他這筆錢暫時不要扣掉，我後面還有一期款可以領，我答
    應他還他50萬那筆的利息，剩下的我公司要周轉」（見96年
    度上訴字第459號卷二第147-150頁）。
  ５就被告乙○○領取該筆48萬8800元之緣由，被告2人及共犯
    丙○之供述彼此相互齟齬業如前述。然依下列理由，無積極
    證據證明係屬本案被告丁○○不法圖利邱億公司而收取之回
    扣：
  (1)被告乙○○於領取上開54萬1000元及48萬8800元時，曾交付
    之丙○計算表一張（扣押物品編號7-13）之事實，業據該二
    人一致供明在卷，就48萬8800元部分，係記載「年初29萬，
    43500」「高鐵260萬（000000-000000，290000）」「最近
    ，155300」等字樣，並由上開「43500」「290000」「15530
    0」等三個數字合計成488800，上開計算表既係乙○○於領
    取上開應屬金額丙○之金錢時交予丙○而於案發後被調查人
    員搜索查扣，自具有一定之客觀性，由計算內容之形式上觀
    之，無法認定其與本件不法圍標行為之關連性。況丙○於原
    審法院93年7月9日審理時證稱：計算表上關於「高鐵260萬
    （000000-000000，290000）」部分，係指另筆高鐵公司工
    程款260萬元，預備金39萬元，伊不能全部給呂女，所以扣
    100000元，只能支付290000元等語，並有台灣高速鐵路股份
    有限公司與邱億公司於87年10月8日所簽訂之台電輸電路線
    遷移釘樁測量工作合約書影本附原審卷二第196頁至198頁可
    查，根據該合約第五條契約金額載為267萬7500元，足見丙
    ○所證非虛。
  (2)按貪污治罪條例第4條第3款之經辦公用工程收取回扣罪，其
    所謂回扣，係指將應付給之工程價款中，與對方約定，提取
    一定比率或扣取其中一部分數額作為不法之所有而言。是回
    扣之約定及實際上提取之比率或扣取之數額，均屬犯罪構成
    要件之重要事實。而依前揭高鐵局撥給邱億公司之第六期工
    程款中支領之48萬8800元實收款即為約定之回扣，則按六期
    總工程款計算之回扣比例為百分之六（2，957，160元＋1，
    535，484元＋824，666元＋2，210，650元＋292，084元＋1
    ，035，412元＝8，855，456元＜總工程款＞÷488，800元
    ＜實收回扣＞＝5.5％）；惟如48萬8800元僅屬第六期工程
    款之回扣，則回扣比例為百分之四十七（1，035，412元＜
    第六期工程款＞÷488，800元＜實收回扣＞＝47％），無論
    如何均與前揭證人杜業源、鄭文勝所證，一成五或二成有相
    當之差距，其不足為上開證述之補強證據甚明。
  (四)再刑法上之共同正犯，以有意思之聯絡與行為之分擔為要件
    。又共同正犯間意思聯絡之事實，仍應針對具體犯罪以證據
    認定之，遍查全卷，並無積極證據足資證明被告間就回扣之
    收取或約定有共同犯意聯絡，自難僅憑被告丁○○、乙○○
    所供，乙○○「為丁○○信任之友人，二人頗有交情」「常
    至由丁○○實際經營之庸正工程測量顧問國際公司處理會計
    事宜」「與丙○有金錢借貸關係」及「深知丙○之經濟狀況
    」等情，遽予推論被告乙○○有共同犯意之意思聯絡；況乙
    ○○與丙○有借貸債權之存在，已見前述，是其為確保自己
    之債權而執有邱億公司之特定帳號之存摺、印章，而於行使
    自己債權之餘，縱令有聽丁○○之命順便轉帳，亦難憑以認
    定乙○○與丁○○有經辦公用工程收取回扣罪之意思聯絡。
  (五)檢察官於原審審理到庭實行公訴時，認被告丁○○此部分另
    涉有貪污治罪條例第4條第1項第3款之經辦公用工程舞弊罪
    嫌云云。然查：貪污治罪條例第4條第1項第3款規定「建築
    或經辦公用工程或購辦公用器材、物品，浮報價額、數量、
    收取回扣或有其他舞弊情事者」，所指之舞弊情事係屬概括
    規定，若有符合該款所列示之犯罪態樣，自予以優先適用。
    測釘案之發包固有前開不法存於其中，惟該工程確係已完工
    ，且通過驗收，在無證據證明其等以減料或其他方式獲得不
    法利益得（即本條之舞弊行為所得或圖得之不法利益，應可
    轉換財產上不法利益，並可計算其數額，始與立法意相符）
    ，依前開法律見解，縱有借牌及尋找原無意投標之廠商陪標
    以達得標之目的，惟既係以底價之價格得標，則其所得之工
    程款，應屬承攬工程並依約施工後所獲之合法利益，所為縱
    有不法，除構成其他罪責外，並不成立經辦公用工程舞弊罪
    ，故檢察官於原審審理時另認被告丁○○另涉有貪污治罪條
    例第4條第1項第3款之經辦公用工程舞弊罪，尚有誤會。
五、綜上所述，公訴人所舉上開證據，就被告丁○○所涉貪污治
    罪條例第4條第1項第3款之經辦公用工程收取回扣罪嫌及被
    告呂玉鳳所涉，幫助係被告丁○○違反貪污治罪條例第4條
    第1項第3款之經辦公用工程收取回扣罪嫌及丙○所犯同條例
    第11條第2項、第1項之對於公務員違背職務之行為交付賄賂
    罪嫌部分，其證明力尚未到達至通常一般之人均不致有所懷
    疑而得確信其為真實之程度，本院盡調查能事，復查無其他
    積極證據足資證明被告等此部分犯罪，本院既無從形成對被
    告等不利之確信，依前開證明依法自應為無罪之諭知。被告
    乙○○上訴，否認有本件犯行為有理由，原審未查，遽為被
    告乙○○有罪之判決，尚有未洽，應予撤銷改判，為被告乙
    ○○無罪之判決。被告丁○○本案係成立圖利罪，業據本院
    認定在前，與此部分應屬一罪關係，不另為無罪諭知。
肆、據上論斷，應刑事訴訟法第369條第1項前段、第364條、第
    301條第1項、第299條條第1項前段、第300條，九十年十一
    月七日修正前貪污治罪條例第第6條第1項第4款、第17條、
    第19條，刑法第2條第1項、第214條、第28條、（修正前）
    第55條、（修正前）第37條第2項，判決如主文。
本案經檢察官甲○○到庭執行職務。
中    華    民    國    99    年    9    月      8    日
            刑事第四庭    審判長法  官  洪  耀  宗
                                法  官  蔡 王金 全
                                法  官  劉  登  俊
以上正本證明與原本無異。
除被告乙○○不得上訴外，其餘得上訴。
如不服本判決應於收受送達後十日內向本院提出上訴書狀，其未
敘述上訴理由者，並得於提起上訴後十日內向本院補提理由書（
均須按他造當事人之人數附繕本）「切勿逕送上級法院」。
                                書記官  張  惠  彥
中    華    民    國    99    年    9     月    8     日

司法院資訊處製作；財團法人民間司法改革基金會備份。
